【裁判字號】    99,台上,4390
【裁判日期】    990709
【裁判案由】    違反貪污治罪條例
【裁判全文】
最高法院刑事判決            九十九年度台上字第四三九０號
上  訴  人  甲○○
上列上訴人因違反貪污治罪條例案件，不服台灣高等法院中華民
國九十八年十二月十一日第二審判決（九十八年度上訴字第三一
二五號，起訴案號：台灣桃園地方法院檢察署九十六年度偵字第
一二一四七號），提起上訴，本院判決如下：
    主  文
上訴駁回。
    理  由
按刑事訴訟法第三百七十七條規定，上訴於第三審法院，非以判
決違背法令為理由，不得為之。是提起第三審上訴，應以原判決
違背法令為理由，係屬法定要件。如果上訴理由書狀並未依據卷
內訴訟資料，具體指摘原判決不適用何種法則或如何適用不當，
或所指摘原判決違法情事，顯與法律規定得為第三審上訴理由之
違法情形，不相適合時，均應認其上訴為違背法律上之程式，予
以駁回。本件原判決維持第一審依修正前刑法連續犯、牽連犯之
規定（另牽連觸犯行使偽造私文書罪），從一重論上訴人甲○○
以共同連續依據法令從事於公務之人員，利用職務上之機會，詐
取財物罪，處有期徒刑三年八月，並諭知相關從刑部分之判決，
駁回上訴人在第二審之上訴。係以：（一）上訴人自民國九十一
年八月一日起至九十五年七月三十一日止，擔任桃園縣中壢市文
化里（下稱：文化里）里長，而桃園縣政府訂有桃園縣區域垃圾
處理廠（場）營運階段提供回饋金管理自治條例（下稱：回饋金
管理自治條例），依該條例第五條授權之桃園縣區域垃圾處理廠
（場）回饋金運用管理暨營運監督委員會設置準則（下稱：回饋
金管理委員會設置準則）規定，在桃園縣中壢市成立由轄內各里
里長，與中壢市市長及代表會正、副主席、桃園縣議會所指派之
社會公正人士或學者專家等人所組成桃園縣垃圾焚化廠中壢市回
饋金運用管理暨營運監督委員會（下稱：回饋金管理委員會），
回饋金之使用流程，係由里辦公室提報申請案件，由回饋金管理
委員會初審，經費先由回饋金管理委員會依桃園縣議會審核通過
之各項申請案撥款入各里辦公處，待執行完畢後，由各里里長出
具證明，逐層由回饋金管理委員會主辦會計、出納、監察委員、
主任委員等有實質審查權人員稽核後據實辦理報銷，並報請核定
，未核銷完畢則須繳回剩餘款或由下次申請案中扣除。又文化里
所提報申請「社區服務環境清潔」項目之款項，依據上揭規定，
自應實際用於文化里辦公室僱用清潔工之支出，每日每名清潔工
之原工資為新台幣（下同）一千元，清潔工應於每日上午、下午
至文化里里辦公處於出勤紀錄上簽到、簽退，再由里長指派當日
工作內容及打掃範圍，每月月底由里長彙整製作出勤紀錄表、工
作時數及經費印領清冊等資料，並粘貼現場工作照片，送經回饋
金管理委員會逐層審核蓋章後請款等情，為上訴人所不否認，復
有前開回饋金管理自治條例、回饋金管理委員會設置準則及桃園
縣中壢市公所函附卷可稽。（二）上訴人利用擔任文化里里長，
可動支使用前揭回饋金職務上之機會，與其妻陳張乃（業經第一
審依共同正犯判處有期徒刑二年，緩刑五年確定）共同基於意圖
為自己不法所有及行使偽造私文書之概括犯意，連續多次詐取回
饋金。其中，有關鄭石明、陳許秀桃於九十五年二月、三月及四
月擔任文化里清潔工，各月實際工作日數分別為五日半、十六日
及十一日，且按實際工作日數領取工資，惟回饋金管理委員會依
九十五年二月、三月及四月出勤紀錄表及經費印領清冊上虛偽記
載日數為二十日，故審核後發給其二人此三個月部分之工資均為
二十日，其餘日數之工資合計五萬五千元，為上訴人夫妻共同詐
得等情，業據證人鄭石明、陳許秀桃於法務部調查局桃園縣調查
站（下稱調查站）及偵查中證述明確，復有九十五年二、三、四
月文化里辦公處領受回饋金管理委員會審核通過金額所附之出勤
紀錄表、經費印領清冊、粘貼現場工作照片在卷可憑。（三）上
訴人與其妻陳張乃二人，另行使偽造胡金英於九十四年一月間擔
任文化里清潔工及陳中和於九十五年四月、五月間擔任文化里清
潔工等不實內容之出勤紀錄表、經費印領清冊，分別詐領回饋金
一萬八千元、二萬元及一萬六千元。其中有關胡金英部分，迭據
證人胡金英於調查站、偵查中及第一審證述在卷，證人陳許秀桃
亦於調查站證稱：胡金英於九十四年一月間曾來應徵臨時清潔工
，但沒有錄取等語，復有九十四年一月文化里辦公處領受回饋金
管理委員會審核通過金額所附之出勤紀錄表、經費印領清冊、粘
貼現場工作照片在卷可憑。另有關陳中和部分，已據證人陳中和
於調查站證述明確，核與證人陳許秀桃、許美鵲於調查站證述情
節大致相符，並有九十五年四月、五月文化里辦公處領受回饋金
管理委員會審核通過金額所附之出勤紀錄表、經費印領清冊、粘
貼現場工作照片在卷可按。（四）陳淑娟於九十四年一月間至九
十五年三月間，及陳艮燈於九十四年二月間至九十五年五月間，
並未受僱擔任文化里道路清潔工，上訴人與其妻仍登載其二人為
清潔工，並蓋印章於出勤紀錄表、經費印領清冊上（陳淑娟、陳
艮燈業經第一審依幫助犯各判處有期徒刑一年十月，緩刑五年確
定），依序詐領回饋金二十九萬三千元、三十一萬一千元。此部
分事實，關於九十四年一月間至九十五年五月間，陳許秀桃受僱
擔任文化里清潔工，先後與陳艮燈（九十四年一月分）、許美鵲
、林錦美、鄭石明一同打掃文化里，同時均僅有二個人打掃該里
，並無其他人在其他地方打掃，但是拍照時會有其他人出現在打
掃的地方，拍照完畢後即離開等情，業據證人陳許秀桃於調查站
證述明確，核與證人許美鵲、林錦美及鄭石明於調查站及偵查中
證述：未曾見過陳艮燈、陳淑娟或有其他組人打掃，僅有照相時
會出現其他人等情相符。另證人陳許秀桃於調查站證稱：實際工
作只有二個人，不清楚為何照片、經費印領清冊上有四人；證人
鄭石明於調查站證以：陳艮燈沒有與我及陳太太一同擔任臨時清
潔工。照片上除我與陳太太外，其餘之人並沒有與我及陳太太（
即陳許秀桃）一同擔任臨時清潔工；證人鄭石明復於偵查中證謂
：里長說整個里的路都要掃。我和陳太太有分四區，一天打掃一
區，輪流打掃。輪流打掃不是里長告訴我們的。是我和陳太太，
因為一天打掃不完整個里。若照相就多出二人，照完就走；證人
林錦美於調查站證陳：不曾與陳淑娟及陳艮燈一起工作。拍照時
，有我不認識之人穿制服跑來一起照相，但我沒見過這些人有一
起做清掃的工作；證人林錦美於偵查中證稱：去甲○○家要去打
掃之前，甲○○的太太說我跟阿桃（即陳許秀桃）一組，她說我
們兩人一組叫我們兩人一起掃。我跟阿桃把文化里分成三區或四
區，一天一區輪流打掃。甲○○或他太太沒有告訴我們說只要打
掃文化里的某一區就好。我都是跟阿桃一起，是我們自己將文化
里分成四區，並沒有人跟我們輪流各等語。綜合上開證據資料，
而為論斷，已敘述其所憑之證據及得心證之理由。而以上訴人否
認犯罪，辯稱：出勤紀錄表均置於里辦公室，由清潔工每日自行
實際簽到、簽退，並依簽到、簽退日數核發工資，鄭石明、陳許
秀桃、胡金英、陳淑娟、陳艮燈及陳中和均有打掃，否則豈會在
出勤紀錄表上簽名？清潔工每日均為四人，分四區，二人一組輪
流打掃，二組人彼此不會見面，只有拍照時才會見面等語，為飾
卸之詞，不足採取，在理由內依調查所得證據詳加指駁。從形式
上觀察，原判決並無違背法令之情形存在。上訴意旨略稱：回饋
金之來源為私人焚化廠所支付，並非公款，依地方制度法第五十
九條第一項「鄉（鎮、市、區）長對村（里）長之指揮監督」規
定觀之，本件回饋金之管理運用，桃園縣政府對里長並無直接指
揮監督權，非屬里長之法定職務範圍，原判決依貪污罪論處，於
法有違。又回饋金之聲請，均經監督委員會之溫中和審核，依證
人溫中和所證：「看到一組有兩個人在打掃，兩組共四個人在打
掃」等語，足證上訴人並未虛報。且依卷附照片、陳中和於偵查
中及陳許秀桃、林錦美、許美鵲於第一審之證述，可見每日均有
四人在打掃，胡金英、陳淑娟、陳艮燈、陳中和確實都有打掃，
否則豈會在出勤紀錄表上簽名？另鄭石明在調查站之供述無證據
能力，胡金英則為上訴人競選里長之對手，所言均非實在，原判
決採用其二人之證言，而不採對上訴人有利之證據，違背證據法
則，併有理由不備之違法等語。惟查：九十五年七月一日修正公
布之刑法第十條第二項第一款前段所定「依法令服務於國家、地
方自治團體所屬機關而具有法定職務權限」之人員，即學理上所
稱之身分公務員，係著重於其身分及所執行之職務，祇須具有法
定職務權限，為公務員職務範圍內所應為或得為之事務，即應負
有特別保護義務及服從義務，不論該項職務是否為涉及公權力行
使之公共事務，均屬之。此與同條項第一款後段所謂之授權公務
員、第二款所稱之委託公務員類型，其職務應以涉及有關公權力
行使之事項為限，尚屬有別。又村（里）置村（里）長一人，受
鄉（鎮、市、區）長之指揮監督，辦理村（里）公務及交辦事項
。地方制度法第五十九條第一項前段定有明文。桃園縣政府、中
壢市公所及文化里里長為直接上、下級機關，而桃園縣政府環境
保護局屬於桃園縣政府之一級單位，綜理縣內區域性垃圾處理場
（廠）之事務；本件回饋金係因區域性垃圾焚化廠為回饋設置區
之民眾，而編列之公共建設經費，是其主管單位本為桃園縣政府
環境保護局，且為回饋金之實際發放與管理，而訂定回饋金管理
自治條例，並授權由各鄉鎮市成立回饋金管理委員會，以執行回
饋金之審核與發放事項，落實回饋民眾之目的，而各鄉鎮市之村
里長為回饋金管理委員會之當然委員，關於回饋金經費之預算審
核仍直接受桃園縣議會監督，則依該條例辦理回饋金之申領與發
放等事宜，自屬地方制度法第二條第二款之自治事項，為里長之
法定職務範圍，原判決已論述綦詳，核無不合。上訴意旨仍執陳
詞，任意指摘，自非合法之第三審上訴理由。又原判決就其如何
綜合相關證據資料，判斷上訴人確有前揭犯行，以及如何依憑調
查所得之心證而為證據之取捨，已闡述明晰，所為之論斷，核與
經驗法則及論理法則均無違背。而證人溫中和並非天天巡查，且
對上訴人所提報之資料，僅係形式審查，自難以此形式審查資料
，推翻前開證據，而為有利上訴人之認定，原判決亦說明甚詳（
見原判決第十七頁），依原判決之論斷，證人溫中和證稱：「兩
組共四個人在打掃」等語，及卷附照片等提供形式審查之資料，
對原判決之論斷基礎並無影響，原判決未予說明，僅係行文簡略
而已，與判決理由不備之違法情形，並不相當。至陳中和於偵查
中及陳許秀桃、林錦美、許美鵲於第一審翻異之證述，均無足採
，原判決已敘明理由；而鄭石明已於九十五年十二月二十七日死
亡，其在調查站之供述有證據能力，原判決亦論述甚詳（見原判
決第四、五頁），並無採證違背證據法則或判決理由不備之違法
情形。上訴意旨，或持原判決已說明理由而捨棄不採之陳詞辯解
，再為事實上之爭執，或就事實審法院採證認事職權之行使，憑
持己見，任意指為違法，難謂已符合首揭法定上訴第三審之要件
。其上訴違背法律上之程式，應予駁回。
據上論結，應依刑事訴訟法第三百九十五條前段，判決如主文。
中    華    民    國  九十九  年    七    月    九    日
                      最高法院刑事第三庭
                          審判長法官  林  增  福
                                法官  張  清  埤
                                法官  陳  世  雄
                                法官  何  菁  莪
                                法官  黃  梅  月
本件正本證明與原本無異
                                      書  記  官
中    華    民    國  九十九  年    七    月   十二   日
                                                      Ｅ

司法院資訊處製作；財團法人民間司法改革基金會備份。
